【裁判字號】    95,訴,842
【裁判日期】    950710
【裁判案由】    債務人異議之訴
【裁判全文】
臺灣高雄地方法院民事判決               95年度訴字第842號
原      告  丁○○
訴訟代理人  吳剛魁律師
被      告  乙○○○
訴訟代理人  郭國益律師
當事人間債務人異議之訴事件，本院於民國95年6 月26日言詞辯
論終結，判決如下：
    主  文
原告之訴駁回。
訴訟費用由原告負擔。
    事  實  及  理  由
一、原告主張：被告於民國94年11月9 日，以本院94年度拍字第
    222 號准予拍賣抵押物裁定為執行名義，聲請對原告所有坐
    落高雄縣鳳山市道○○段1071之1 、1071之14、1071之15地
    號、權利範圍均為7 分之1 之土地3 筆（下稱系爭土地）為
    強制執行，現由本院以94年度執字第59680 號執行中。惟被
    告僅係戊○○之人頭，並未將新台幣（下同）51萬元之借款
    交付予原告，故兩造間之消費借貸關係並未成立，而兩造以
    系爭土地於75年10月4 日登記設定之本金總額為51萬元之抵
    押權屬一般抵押權，必先有被擔保之債權存在，抵押權始得
    成立，兩造間既無消費借貸關係存在，則上開抵押權亦不存
    在，自應予塗銷。又被告所據以聲請本件強制執行之執行名
    義，既有債權不成立之事由發生，原告自得依強制執行法第
    14 條 第2 項之規定，提起債務人異議之訴。為此，提起本
    件訴訟，並聲明：(一)確認被告對系爭土地向高雄縣鳳山地政
    事務所以75年抵速字第7580號收件，75年10月4 日登記設定
    本金總額51萬元之抵押權（下稱系爭抵押權）所擔保之債權
    不存在。(二)被告應將塗銷上開抵押權登記。(三)本院94年度執
    字第59680 號強制執行程序應予撤銷。
二、被告則以：兩造原為姊弟關係，嗣因被告為歐家收養，乃從
    養父姓。原告於75年間因需款週轉而陸續向被告借款，被告
    乃先後向訴外人即原告之大姐戊○○（原名薛文珠）借款共
    計51萬元交付予原告。其後，兩造、戊○○及訴外人即原告
    之弟薛基釧更共同至訴外人即代書丙○○住處，由丙○○代
    為書立借據，由原告親自簽名，並委由丙○○代為辦理設定
    抵押權事宜。兩造確有51萬元之債權債務關係存在，且原告
    迄今仍未清償該筆債務，被告自得聲請拍賣抵押物受償，故
    原告提起本件訴訟並無理由，爰聲明請求駁回原告之訴等語
    ，資為抗辯。
三、兩造對下列事項不爭執，並有本院94年度拍字第222 號民事
    裁定書、台灣高等法院高雄分院94年度抗字第193 號民事裁
    定書、民事強制執行聲請狀、系爭土地登記謄本、本院民事
    執行處通知書、借據、系爭抵押權之申請設定資料、塗銷坐
    落高雄縣鳳山市道○○段1071之48地號權利範圍7 分之1 之
    土地上抵押權之申請資料在卷可稽：
  (一)被告前以原告於75年9 月25日向其借款51萬元，並提供系爭
    土地為擔保，於75年10月4 日登記設定本金總額為51萬元之
    抵押權予被告，惟原告於清償期屆至後並未依約清償為由，
    向本院聲請准予拍賣系爭土地，經本院以94年度拍字第222
    號裁定准予拍賣抵押物，被告即於94年11月9 日執此為執行
    名義，聲請對系爭土地為強制執行，現由本院以94年度執字
    第59680 號執行中。
  (二)兩造曾於75年9 月25日至丙○○住處，由丙○○代為書立借
    據，原告並在該借據上簽名。
  (三)兩造確有委由丙○○代為辦理系爭抵押權之設定事宜，且系
    爭抵押權為普通抵押權，並非最高限額抵押權。
  (四)被告當時所提供予原告設定抵押權之土地除系爭土地外，尚
    有坐落高雄縣鳳山市道○○段1071之48地號、權利範圍7 分
    之1 之土地，被告已於80年6 月28日申請塗銷該筆土地之抵
    押權登記。
四、本件之爭點為：(一)兩造設定系爭抵押權時，是否有51萬元之
    借款債權債務關係存在？(二)原告是否已為清償？茲分述本院
    之判斷如下：
  (一)兩造設定系爭抵押權時，是否有51萬元之借款債權債務關係
    存在？
    1.按金錢借貸契約，屬要物契約，應由貸與人就交付金錢之
      事實負舉證之責，最高法院69年台上字第3546號判例明揭
      斯旨。本件原告主張其雖有於75年9 月25日簽立借據，載
      明向被告借款51萬元，然被告實際上並未交付該筆款項，
      兩造間之消費借貸契約並未成立等語，為被告所否認。被
      告既為本件消費借貸契約之貸與人，原告復主張並未收受
      借貸款項，依上開判例意旨，自應由被告就已交付51萬元
      借款之事實負舉證責任。
    2.訊據證人即原告姊姊戊○○到庭證稱：「原告因為急需用
      錢，向被告借錢，被告因為原告信用不佳不願借給他，原
      告就跟我母親說，我母親要我、被告及我另一個弟弟薛基
      釧幫他，被告同意借給他，但被告跟我表示她的錢不夠，
      因此被告先後向我借款3 次，總計51萬元，分3 次由我與
      被告將現金交給原告，因為先前2 次借款都很難討回來，
      所以第3 次借錢給原告時，我們就要求要有保障，所以我
      們就去代書那裡寫合約書及設定抵押。當時代書有問我們
      3 人利息要如何計算，原告說還錢時一起算利息，利息為
      2 分利。」、「原告共借款3 次，分別是15萬元、16萬元
      及20萬元，最後這筆20萬元是因為原告出事，我母親出面
      說一定要借錢給他，不然原告被捉去關老婆跑掉，我母親
      她就得扶養原告的2 個小孩，因此我們不得已才將錢借給
      原告。」等語（本院95年4 月21日言詞辯論筆錄），核與
      被告所述原告向其借款經過，即原告先後向其借款15萬元
      、16萬元，其後復因觸法需款與人和解，經原告母親出面
      要求被告、戊○○等予以協助，其乃同意再借款20萬元，
      惟其於借款20萬元予原告前，曾與戊○○向原告催討前款
      ，原告均置之不理，其乃要求於此次借款時須書立借據並
      提供擔保等語大致相符。又證人即為兩造書立借據、辦理
      系爭抵押權設定登記之代書丙○○到庭結證稱：「‧‧‧
      ‧‧‧被告有來問我如果借錢給人家要如何才會有保障，
      我告訴她可以設定抵押，過沒多久，被告就帶原告及住在
      中部的親姊姊來，‧‧‧‧‧‧被告請我幫他們辦理土地
      設定抵押，當天原告有拿1 張土地所有權狀出來，是有持
      分，我幫他們算過之後，發現土地面積太小，被告覺得不
      夠，要原告提出另筆土地，之後他們才將土地資料送來。
      」、「（當時兩造有無說到究竟借款多少？）應該就是當
      初設定的金額。」、「（問：被告是否已經將借款給付給
      原告？）我沒有看到被告將錢交給原告，但當時被告表示
      原告有欠她錢，所以要求辦理這件事，原告並沒有否認，
      而且也在借據上面簽名。」等語（本院95年4 月3 日言詞
      辯論筆錄），原告對該借據上之簽名為其所親為並不爭執
      ；再參以系爭抵押權之設定登記日為75年10月4 日，原告
      係於95年3 月17日始訴請塗銷系爭抵押權一節，有土地登
      記謄本及原告之起訴狀在卷可稽；則由原告於書立借據及
      洽談系爭抵押權設定事宜時均在場，對於設定系爭抵押權
      之原因、過程知之甚詳，竟未當場表示並未積欠被告款項
      ，而仍在借據上簽名，事後更依被告要求而提供其他土地
      設定抵押，且迄至系爭抵押權設定登記將近20年後始以債
      權不存在為由訴請塗銷等情綜合觀之，益足徵原告於設定
      系爭抵押權予被告前，即已積欠被告51萬元。是以，被告
      抗辯因先後借款51萬元予原告，而設定系爭抵押權等語，
      堪予採信。
    3.至證人即原告外甥女甲○○到庭證稱在家族聊天時聽聞原
      告並未積欠被告款項，但被告以原告之土地設定抵押權等
      語在卷，惟證人甲○○既係事發後始聽聞上開情事，並未
      在場親自見聞，其上開證詞自難採為有利於原告之證據。
      另證人甲○○證稱其事後以電話向被告求證，被告表示僅
      係戊○○之人頭，對於實際原告借款數額並不清楚等語，
      固有原告提出之甲○○與被告電話錄音光碟暨譯文為證。
      惟自該電話錄音譯文觀之，證人甲○○係因其母親替原告
      出面要求被告勿查封系爭土地，反遭被告責怪不知事情來
      龍去脈，乃打電話向被告求證，則於此被告與甲○○母親
      交惡之情形下，被告是否會對甲○○吐實已顯有可疑；況
      且，綜觀該電話錄音譯文全文，被告對於甲○○之問話，
      多以原告既有欠錢就應還錢、借款實際上係戊○○提供伊
      是作戊○○之人頭、不知道實際借款數額等語回應，敷衍
      甲○○之情甚為顯然，是被告抗辯通話當時其配偶在旁，
      因其2 人已因本件借款之事發生嚴重爭執，為避免因此引
      發事端，故不能表明其確有借款予原告之事等語，非不可
      採信，故甲○○此部分之證述及上開電話錄音譯文，亦尚
      難採為有利於原告之證據。綜上，被告抗辯原告陸續向其
      借款共51萬元，已分3 次將借款交付予原告，為使借款有
      所擔保，乃要求被告書立借據並設定系爭抵押權等語，堪
      信屬實，原告主張被告僅係人頭，兩造間之消費借貸契約
      並未成立云云，則屬無據。
  (二)原告是否已為清償？
    原告主張當初係提供坐落高雄縣鳳山市道○○段1074之1 、
    1071之14、1071之15、1071之48地號、權利範圍均為7分之1
    之土地設定抵押權予被告，因其事後清償124,000 元，被告
    乃將1074之48地號土地之抵押權塗銷等情，業據原告提出塗
    銷抵押權登記申請書、債務清償證明書、土地登記簿謄本為
    證，被告對曾委託丙○○辦理塗銷坐落高雄縣鳳山市道○○
    段1071之48地號、權利範圍7分之1之土地上之抵押權登記一
    節固不爭執，惟以當時係因原告及其他兄弟姊妹與訴外人林
    陳葉間之所有權移轉登記訴訟已敗訴確定，原告等負有將10
    74之48地號土地移轉登記予林陳葉之義務，為使原告等得以
    順利領取林陳葉之對待給付，乃依戊○○之要求塗銷該筆土
    地之抵押權登記，且系爭土地3 筆之價值已足擔保51萬元之
    債權，原告實際上並未清償等語置辯。經查：
    1.當事人主張有利於己之事實者，就其事實有舉證之責任，
      民事訴訟法第277 條定有明文。又借用人應於約定期限內
      返還與借用物種類、品質、數量相同之物，民法第478 條
      亦有明文，故借用人主張返還借用物之義務已因清償或其
      他原因而消滅者，對其原因負有舉證責任。本件原告主張
      其就本件借款已清償124,000元 之事實，為被告所否認，
      則原告就此清償之事實，即應負舉證之責。
    2.原告主張其已為部分清償一節，固提出被告所出具之債務
      清償證明書為證。惟此債務清償證明書屬辦理抵押權塗銷
      登記時所檢附之制式債務清償證明書，且其上僅約略記載
      已部分清償，並未載明清償數額等情，有債務清償證明書
      在卷可稽；而證人即辦理本件塗銷抵押權登記之代書丙○○已到庭結證稱：當初係被告拿文件來，要求辦理塗銷坐
      落高雄縣鳳山市道○○段1071之48地號、權利範圍7分之1
      之土地上之抵押權登記，因為辦理抵押權塗銷登記必須出
      具債務清償證明書，其乃填具清償證明書，並以被告之印
      鑑蓋印，其已不記得當時是否曾詢問被告借款是否確有清
      償，惟一般情形債務人會一同前來，並要求在借據上寫明
      已清償之數額，本件僅被告一人前來辦理等語明確（本院
      95年6 月15日言詞辯論筆錄），顯見上開債務清償證明書
      僅係為辦理塗銷抵押權登記所出具，尚難以之遽認所擔保
      之債權確已清償無訛。況且，證人丙○○復證稱：本件借
      款係以數個不動產共同擔保，僅塗銷其中一筆不動產之抵
      押權，屬部分清償、部分塗銷，一般而言，如係辦理部分
      塗銷須為兩種申請，即於辦理抵押權塗銷登記時，一併辦
      理抵押權權利內容變更登記，但辦理抵押權權利內容變更
      部分，須申請人有要求其才會併予辦理等語（本院95年6
      月15日言詞辯論筆錄）；而系爭抵押權於原告辦理部分塗
      銷登記後，所登記擔保之債權仍為本金51萬元，權利內容
      並未變更一節，亦有土地登記謄本附卷可稽，如原告確已
      為部分清償，何以未要求被告於辦理塗銷部分抵押權登記
      之同時，一併辦理抵押權權利內容變更登記，且被告於80
      年6 月8 日即已辦理塗銷部分抵押權登記，原告竟迄至95
      年3 月17日始提起本件訴訟，於此10餘年間對於系爭抵押
      權所擔保之債權額度並未因其清償減少之事表示異議，而
      容任系爭土地處於可能遭被告以不實之債權為強制執行之
      危險。是以，原告所提出之債務清償證明書尚不足以證明
      其確已清償部分債務。
    3.再者，林陳葉曾於68年間對原告及其兄弟姊妹提起所有權
      移轉登記事件，經本院判決原告等應於林陳葉給付之同時
      將包括坐落在高雄縣鳳山市道○○段1071之48地號等十餘
      筆土地所有權移轉登記予林陳葉，嗣經臺灣高等法院高雄
      分院、最高法院法院駁回上訴確定，有被告提出之本院68
      年度訴字第2911號、臺灣高等法院高雄分院69年度上字第
      771 號、最高法院70年度台上字第2150號民事判決書暨確
      定證明書各1 份在卷可稽；而被告於原告將坐落高雄縣鳳
      山市道○○段1071之48地號、權利範圍7 分之1 之土地移
      轉登記予林陳葉前，已在該土地上設定本金51萬元之抵押
      權一節，有土地登記簿謄本在卷可佐，則林陳葉為確保其
      所取得之土地屬無負擔之土地，而以塗銷抵押權為其履行
      上開確定判決所判命對待給付之條件，實與常情相符，是
      被告抗辯係為使原告等得以順利領取林陳葉之對待給付，
      乃依戊○○之要求塗銷該筆土地之抵押權登記等語，尚可
      採信。此外，原告並未提出其他證據證明其確已為部分清
      償之事實，故原告徒以債權清償證明書及高雄縣鳳山市道
      ○○段1071之48地號土地之84年度之土地公告現值為每平
      方公尺28,000元為計算基礎，主張業已清償124,000 云云
      ，洵屬無據。
五、綜上所述，原告確有向被告借款51萬元，被告已將此借款如
    數交付原告，進而設定系爭抵押權，原告雖主張已清償部分
    款項，惟並未提出證據證明之，從而，原告訴請確認系爭抵
    押權所擔保之債權不存在，及以債權不存在為由訴請塗銷系
    爭抵押權登記、撤銷本院94年度執字第59680 號強制執行程
    序，均無理由，應予駁回。
六、結論：原告之訴為無理由，依民事訴訟法第78條，判決如主
    文。
中    華    民    國    95    年    7     月    10    日
                  民事第五庭法  官  黃悅璇
正本係照原本作成。
如不服本判決，應於送達後20日內，向本院提出上訴狀並表明上
訴理由，如於本判決宣示後送達前提起上訴者，應於判決送達後
10日內補提上訴理由書（須附繕本）。
中    華    民    國    95    年    7     月    10    日
                                書記官  董明惠


司法院資訊處製作；財團法人民間司法改革基金會備份。
